【裁判字號】    90,重上更(四),17
【裁判日期】    900329
【裁判案由】    偽造文書
【裁判全文】
臺灣高等法院花蓮分院刑事判決            九十年度重上更(四)字第一七號
    上訴人即被告  乙○○
右列上訴人即被告因侵占案件，不服臺灣臺東地方法院八十三年度易字第二三八號中
華民國八十三年九月七日第一審判決( 起訴案號：臺灣臺東地方法院檢察署八十二年
度偵字第二四五七號 )，提起上訴，本院判決後，經最高法院第四次發回更審，本院
判決如左：
    主  文
原判決撤銷。
乙○○無罪。
    理  由
一公訴意旨以：乙○○於民國( 下同 )七十九年四月間，利用保管兄嫂甲○○所有之
  台東市○○段十五地號土地所有權狀之機會，竟意圖為自己不法之所有，趁隙盜用
  甲○○之印鑑，向台東市戶政事務所申請印鑑證明，並偽造甲○○贈與上述土地與
  己之增與契約，向台東市地政事務所辦理所有權移轉登記，侵占述之土地，致該所
  公務人員陷於錯誤，將上開土地不實登記為乙○○所有，足以生損害於甲○○及土
  地登記之正確。因認乙○○係犯刑法第二百十六條、第二百十四條、第二百十七條
  第二項及第三百三十五條第一項之罪嫌。
二本件公訴人以上訴人即被告乙○○涉有右開犯行，係以告訴人甲○○之指訴及贈與
  稅申報書，贈與所有權移轉契約書等文件為其依據，訊據被告堅詞否認有公訴人指
  訴之犯行，辯稱：因甲○○無繳納貸款利息，伊代為繳納，甲○○始同意系爭土地
  移轉予伊等語。
三本院經查：被告之父賴世城病逝後，確由包括告訴人甲○○之夫賴嘉生在內之其他
  繼承人出具「拋棄聲明書」，載明拋棄公保死亡給付、公賻金、互助金、殮葬補助
  費之權益，同意以被告為受益人，其餘繼承人均拋棄該權益( 見本院上易卷第一六
  四至一六五頁 )以承購系爭土地，即系爭土地係由被告以其保管其父賴世城之撫
  金及保險金新台幣( 下同 )七十五萬元支付系爭土地價款，此為甲○○與被告一致
  供明，甲○○於本院並供陳係「大家一起買土地」及該土地雖登記在其名下，但實
  際上為被告之兄弟所共有等情。另證人賴茂盛、賴癸美、賴淑英於第一審亦證稱當
  時是因甲○○繳納不出貸款，大家協助才登記給被告等語( 見第一審卷第九、七十
  一、七十六、八十五頁，本院上易卷第八十八、一五一、一五二頁 )。則被告與其
  他繼承人既僅因甲○○具系爭土地承租人之身分，乃以其名義向財政部國有財產局
  承購該土地，並先登記為甲○○所有，嗣被告因甲○○繳不出貸款利息，乃由被告
  代繳後，再經其他繼承人之協議而同意為本件登記之行為( 即將系爭土地登記為被
  告所有 )，自不足以生損害於地政機關登記之正確性及甲○○，殆無疑義。
四告訴人甲○○於檢察官偵查中提出償還貸款本息之繳納收據，陳稱被告所提出之繳
  納收據十四紙，係自伊之住處抽屜內取走之物，嗣於本院陳稱被告係偷走十五萬元
  部分之繳款收據，及「之前我先繳了兩個月，後來謝女( 指謝秀雲 )繳了二十餘期
  ，剩下才我繳」，對本院法官訊以「謝秀雲代繳之二十五張收據，是案發後她交給
  你的？」，答稱「是的。」( 見本院上易卷第五十六、五十七頁 )，倘依甲○○所
  陳，被告於檢察官偵查中提出者，係甲○○繳納前二期及最後十二期之繳款收據；
  而證人朱新男於第一審證稱甲○○以系爭土地貸款四十萬元，分期攤還本息，前十
  五期由甲○○繳納，後二十五期由伊繳納，此與證人謝秀雲證稱「分期大都是我去
  付的，但最後幾期由甲○○付，因太久了，印象中，後幾期有三期是我付的，並不
  吻合( 見第一審卷第一０一、一０二、一二０頁 )再核對被告所提出之十四紙繳款
  收據日期為七十七年十一、十二月、七十八年二月、六月(三張)、七月、九月、十
  一月、十二月、七十九年一月、四月至五月( 各二張 )而本件貸款起繳日期為七十
  五年八月，被告第一次代繳日期為七十七年十一月與甲○○之上開指陳不符，顯係
  被告代甲○○繳款取據，則告訴人之上述證詞，自有可疑，不能據為被告犯罪之依
  據。
五被告將系爭土地辦理移轉登記為自己所有，目的僅在於保存賴家產業，並無獨占該
  土地之意圖，其在該地上改建之房屋，係供所有兄妹們居住之用，兄妹五人( 包括
  賴嘉生及其妻甲○○在內 )各有一房間可得使用等情，亦有其提出之房屋照片七幀
  為憑，且告訴人已經同意被告使用前開土地建屋，復據甲○○於本院( 更(三) )調查
  時到庭明確證述屬實，被告亦無成立侵占罪之餘地。
六原審認定被告涉犯侵占及行使偽造私文書，即有未合，被告之上訴意旨執此指摘原
  判決不當，為有理由，應予撤銷並諭知被告無罪之判決。
據上論斷，應依刑事訴訟法第三百六十九條第一項前段、第三百六十四條、第三百零
一條第一項，判決如主文。
本案經檢察官邱雲昌到庭執行職務。
中      華      民      國      九十        年    三      月    廿九    日
                                  審判長法官  吳  鴻  章
                                    法官  蔡  俊  有
                                        法官  黃  永  祥
右為正本證明與原本無異。
如不服本判決，應於判決送達後十日內向本院提出上訴狀。其未述理由者，並應於
提出上訴狀後十日內向本院補提理由狀(須附繕本)。
                                      書記官  吳  家  瑩
中      華      民      國      九十        年    三      月    廿九    日


司法院資訊處製作；財團法人民間司法改革基金會備份。
